【裁判字號】    91,聲判,118
【裁判日期】    920314
【裁判案由】    聲請交付審判
【裁判全文】
臺灣臺北地方法院刑事裁定                        九十一年度聲判字第一一八號
    聲  請  人  甲○○
    代  理  人  黃旭田律師
    被      告  乙○○
右列聲請人因告訴被告業務過失致死案件，不服臺灣高等法院檢察署檢察長中華民國
九十一年十月二日，九十一年度上聲議字第一九八一號駁回聲請再議之處分（原不起
訴處分案號：臺灣臺北地方法院檢察署八十八年度偵續三字第二二五號），聲請交付
審判，本院裁定如左：
    主  文
聲請駁回。
    理  由
一、按告訴人不服上級法院檢察署檢察長或檢察總長認再議為無理由而駁回之處分者
    ，得於接受處分書後十日內委任律師提出理由狀，向該管第一審法院聲請交付審
    判；法院認為交付審判之聲請不合法或無理由者，應駁回之，刑事訴訟法第二百
    五十八條之一及第二百五十八條之三第二項前段分別定有明文。
二、本件聲請人告訴被告涉犯刑法第二百七十六條第二項之過失致人於死罪，經臺灣
    臺北地方法院檢察署檢察官以八十八年度偵續三字第二二五號為不起訴處分，聲
    請人不服聲請再議，由臺灣高等法院檢察署檢察長以再議為無理由，而於九十一
    年十月二日駁回再議，聲請人於同年十月十七日收受處分書，並於同月二十八日
    （同月二十七日為星期天例假日）向本院聲請交付審判，合先敘明。
三、聲請意旨略以：（一）本案承辦檢察官拒絕交付被害人許熟棻之病例資料予聲請
    人，須藉由交付審判之方式公開病例，聲請人始得勾稽比對，以究明被害人先後
    四次產後出血接受被告診治，被告究做如何處置、何時告知被害人應開刀，以及
    病歷先後如何記載等情。（二）本件先後委請臺大醫院、榮民總醫院進行鑑定之
    結果，承辦檢察官僅對於聲請人告以要旨，使聲請人無法充分明瞭鑑定意見之全
    貌，更無機會詰問鑑定單位或鑑定人，以究明鑑定意見之真意，或鑑定意見是否
    可採。（三）證人張仁姬僅於警詢時接受訊問，其證詞既未經詰問，即有再予傳
    訊之必要。（四）本件被告未將被害人或家屬不同意開刀之事由記載於病歷之情
    形，是否符合醫界習慣，有進一步查明之必要。
四、按刑事訴訟法第二百五十八條之一規定告訴人得向法院聲請交付審判，係對於「
    檢察官不起訴或緩起訴裁量權」制衡之一種外部監督機制，法院僅就檢察官所為
    不起訴或緩起訴之處分是否正確加以審查，以防止檢察機關濫權，依此立法精神
    ，同法第二百五十八條第三項規定法院審查聲請交付審判案件時「得為必要之調
    查」，其調查證據之範圍，自應以偵查中曾顯現之證據為限；而同法第二百六十
    條對於不起訴處分已確定或緩起訴處分期滿未經撤銷者得再行起訴之規定，其立
    法理由說明該條所謂不起訴處分已確定者，包括「聲請法院交付審判復經駁回者
    」之情形在內，是前述「得為必要之調查」，其調查證據範圍，更應以偵查中曾
    顯現之證據為限，不得就告訴人新提出之證據再為調查，亦不得蒐集偵查卷以外
    之證據，否則，將與刑事訴訟法第二百六十條之再行起訴規定，混淆不清，亦將
    使法院僭越檢察官之職權，而有回復「糾問制度」之虞；且法院裁定交付審判，
    即如同檢察官提起公訴使案件進入審判程序，是法院裁定交付審判之前提，必須
    偵查卷內所存證據已符合刑事訴訟法第二百五十一條第一項規定「足認被告有犯
    罪嫌疑」而檢察官應提起公訴之情形，亦即該案件已經跨越起訴門檻，否則，縱
    或法院對於檢察官所認定之基礎事實有不同之判斷，但如該案件仍須另行蒐證偵
    查始能判斷應否交付審判者，因交付審判審查制度並無如同再議救濟制度得為發
    回原檢察官續行偵查之設計，法院仍應依同法第二百五十八條之三第二項前段之
    規定，以聲請無理由而裁定駁回。
五、經查，聲請人上開聲請交付審判之理由，業據臺灣臺北地方法院檢察署檢察官以
    八十八年度偵續三字第二二五號，及臺灣高等法院檢察署檢察長以九十一年度上
    聲議字第一九八一號處分書內審酌：「（一）死者許熟棻經解剖並送請台灣高等
    法院檢察署法醫中心鑑定結果，係認其主要死因為產後子宮不斷地出血，導致休
    克死亡，乃自然死（病死）。而死者子宮經觀察所示，子宮內膜大部分已脫落，
    有出血及部分機化之血塊，出血部位的連續切片並未發現有殘存之胎盤組織、黏
    生性胎盤或嵌入性胎盤。又子宮內膜內之血管已有明顯之復舊，並且有血管內膜
    之增生及阻塞；惟在出血之部位則發現有復舊不佳之血管，且有出血及新鮮之血
    塊覆蓋，為子宮內膜出血之主要原因，有該中心八十四年六月二十日（八四）高
    檢醫鑑字第一八八號鑑定書附卷可稽。經函請行政院衛生署醫事審議委員會鑑定
    結果，認被告於案發當日治療死者許熟棻之過程中，在未取得死者本人及其家屬
    同意進行手術之情形下，依醫療法第四十六條之規定，應無強制施行子宮切除手
    術之義務，此有該醫事審議委員會八十五年四月二十五日第八五一四號鑑定書
    在卷可參。經函國立台灣大學醫學院附設醫院覆稱：「病人為有行為能力之成年
    人且意識清醒時，即使有生命危險之虞，但病人不同意開刀，醫師不可逕行開刀
    。又病人意識清醒但不同意開刀之情形下，即使親屬或配偶同意，醫師仍不可逕
    予開刀」，是被告在未取得死者本人及其家屬同意之情形下，不得進行手術，亦
    應為醫療慣例。（二）依八十四年三月九日之醫師記錄：「強烈建議進行子宮切
    除手術，但病患拒絕，因還想生育，病人堅決拒絕手術，家屬也不支持」，而當
    日之護理記錄：「Dr.Tsai (即被告)於下午七時三十五分，到病房探親病人，予
    以檢查出血量，評估約1000ML，Dr.Tsai立即向家屬建議進行ＡＴＨ（即子宮切
    除手術），或繼續觀察，家屬表示續觀察、輸血中」，有醫師記錄及護理記錄影
    本可稽；證人即護士何珮玉於檢察官偵查中證稱：「當日我通知值班醫師二次或
    三次，主治醫師有通知家屬，建議病人、家屬要開刀，因出血不止，可能要作切
    除子宮的手術，當天病人家屬是死者先生甲○○及一位女家屬在場，蔡醫師建議
    對象是甲○○及死者本身，要作子宮切除，‧‧‧‧她與他先生低語討論後告訴
    醫師，決定不作切除子宮手術，事後我聽家屬中有一位表示那是第一胎，他們還
    想再生」、「死者及其先生明白拒絕，【警訊】筆錄說死者及其先生均無任何表
    示，亦無回答，是指蔡醫師第二次建議時，病人當時意識不是很清楚，她正在驗
    血，她先生也沒明白表示要切子宮，也沒簽同意書」，復證稱護理紀錄記載ATH
    ，是指第一次建議，至於第二次建議時，因已是第二次建議，所以伊僅略記為「
    向家屬解釋病情」等語；況查法務部調查局對被告及告訴人施以測謊，問被告「
    曾告知病人須手術」、「未偽造病歷」等二問題，被告並無說謊反應，反之，問
    告訴人「乙○○未告知病人須手術」，告訴人則有說謊反應，有該局（八八）陸
    三字第八八○○九二九○號鑑定通知書可稽【見八十七年偵續字第四○七號卷第
    六十頁】，足徵被告確有建議切除子宮，而係死者及家屬均不表同意而已。（三
    ）經函國立台灣大學醫學院附設醫院覆稱：「一般手術手術志願書並未列「不同
    意」欄，倘若病人或親屬不同意，醫師會在病歷上載明理由，並請家屬或病人簽
    署，以免日後爭議」，而財團法人基督復臨安息日會臺安醫院函覆稱：「如經醫
    師解說，仍無法取得病患或其關係人之同意，本院並未有立據要求病患或其關係
    人簽署之醫療慣例，乃由醫護人員於病歷中記載拒絕手術治療建議之情況；如病
    患當時情況緊急且意識不清又無法與其他關係人取得聯繫，本院醫師則按醫療法
    第四十六條之但書處理。而子宮切除術因涉有生育之考量，取得同意之過程更為
    慎重。」、「手術志願書係病患或其關係人同意接受手術治療所簽署，故未設有
    勾選不同意之欄。倘病患或其關係人拒絕手術治療之建議，均由醫護人員將此一
    事實載明於病歷上，依一般醫療慣例及本院慣例，均無需將病歷交付病患或其關
    係人於上簽署。」。（四）被告於八十四年三月九日建議進行手術被拒絕後，即
    請住院醫師訂加護病房等情，業經證人即台安醫院醫師張仁姬於警訊中證述綦詳
    ，若非許熟棻及告訴人不同意進行手術，被告自毋庸請該院住院醫師訂加護病房
    以加強注意病患之病情。又許熟棻於八十四年三月九日，已是第四次出血，而其
    出血之相隔時間縮短，若只作雙側動脈結紮，因子宮尚有支動脈，並無法確實止
    血，僅有切除子宮始能確實有效止血，殊難以被告未施用結紮等方法，以挽救許
    熟棻之生命，遽認被告有過失情事。（五）台北榮民總醫院八十六年一月二十七
    日八十六北總婦字第一五六號函及國立台灣大學醫學院附設醫院八十六年二月
    二十二日以八十六校附醫秘字第二二九號函，亦均認被告已盡醫師之責任。（
    六）八十七年間，檢察官擬傳喚張仁姬作證時，張仁姬早已赴美依親待產，有其
    公公黃隆泰之信函在卷可稽【見八十七年偵續二字第四○七號卷第三十頁與三十
    一頁之間】，檢察官對告訴人告以張仁姬已出國，告訴人同意毋庸傳喚張某【見
    同上卷第六十三頁反面】，是已無再傳張仁姬之必要，且事實已查明如上述，聲
    請人仍予爭執，並無意義。（六）檢察官查扣之病歷屬於證據資料，依刑事訴訟
    法第二百四十五條第一項規定，偵查不得公開。」等情，認被告業務過失致人於
    死之罪嫌不足，而予以不起訴處分及駁回再議。其中對於被告治療被害人之方式
    、告知被害人及聲請人應施以手術之情節、病歷之記載情形、鑑定單位之意見、
    對於證人張仁姬警詢筆錄證據力之評價、病歷上有關病換拒絕手術之記載無需病
    患簽名等，均業詳加論述所憑證據及其認定之理由，且經本院依職權調閱前開偵
    查卷宗查核無誤，核諸原處分所載證據取捨及事實認定之理由，尚無違背經驗法
    則或論理法則之情事，是原檢察官及臺灣高等法院檢察署檢察長以被告犯罪嫌疑
    不足，分別予以不起訴處分及駁回再議之聲請，並無不當。聲請人本件聲請交付
    審判意旨顯無理由，應予駁回。
六、依刑事訴訟法第二百五十八條之三第二項前段，裁定如主文。
中      華      民    國      九十二    年      三      月    十四    日
                                臺灣臺北地方法院刑事第二庭
                                          審判長法  官  劉壽嵩
                                                法  官  蔡如琪
                                                法  官  楊代華
右正本證明與原本無異。
本件不得抗告。
                                                書記官  廖純瑜
中      華      民      國      九十二    年      三      月    十七    日


司法院資訊處製作；財團法人民間司法改革基金會備份。
